臺灣臺南地方法院民事判決　　　　　　　 94年度訴字第855號
原　　　告　台灣中小企業銀行股份有限公司
法定代理人　丁○○
訴訟代理人　丙○○
　 　　　　 甲○○
被　　　告　乙○○
訴訟代理人　林華生律師
上列當事人間請求清償借款事件，本院判決如下:
　　主　文
被告應給付原告新台幣伍佰伍拾柒萬捌仟佰肆拾肆元，及自民
國八十三年十二月二十二日起至清償日止，按年息百分之九．七
三八計算之利息，暨自民國八十三年十二月二十二日起至民國八
十四年二月二十九日止，按上開利率百分之十，另自民國八十四
年三月一日起至清償日止，按上開利率百分之二十計算之違約金
。
訴訟費用由被告負擔。
本判決於原告以新台幣壹佰捌拾陸萬元供擔保後，得為假執行；
但被告如於假執行程序實施前，以新台幣伍佰伍拾柒萬捌仟佰
肆拾肆元為原告供擔保後，得免為假執行。
    事實及理由
一、原告主張：被告於民國（下同）八十年一月二十八日邀同案
    外人周密為連帶保證人，向原告借款新台幣（下同）五百九
    十四萬元，約定期限為二十年，至一００年一月二十八日本
    息分期清償，利息按年息百分之九．七三八計付，借款後按
    月平均攤還本息，遲延履行時，除仍按上開利率計息外，自
    逾期之日起六個月以內者加放款利率百分之十，逾六個月以
    上者，其超過六個月部分加放款利率百分之二十計算之違約
    金，經立具同一內容之借據暨約定書為證。詎被告於借款後
    ，自八十三年十二月二十二日起即未按月平均攤還本息，借
    款本金尚積欠五百五十七萬八千三百四十四元，履經催討未
    果，依授信約定書第五條之約定，該借款已喪失期限利益，
    全部債務視同到期，爰依借款契約所定，請求判決被告應給
    付原告欠款總額五百五十七萬八千三百四十四元，及自八十
    三年十二月二十二日起至清償日止，按年息百分之九．七三
    八計算之利息，暨自八十三年十二月二十二日起至八十四年
    二月二十九日止，按上開利率百分之十，另自八十四年三月
    一日起至清償日止，按上開利率百分之二十計算之違約金等
    語，並提出借據暨授信約定書一份、原告基本放款利率表影
    本一紙、縮影軟片影本一份、利息及違約金計算表影本一份
    等為憑。
二、被告抗辯：按表意人與相對人通謀而為虛偽意思表示者，其
    意思表示無效。虛偽意思表示，隱藏他項法律行為者，適用
    關於該項法律行為之規定，民法第八十七條定有明文。查良
    美關係企業南品建設股份有限公司（下稱南品公司）於七十
    八年間興建「良美金三角辦公大樓」，因已於七十八年十二
    月十九日向原告學甲分行申辦「建築融資」，依規定該大樓
    未賣出之餘屋，即不得再以南品公司名義向銀行設定抵押權
    貸款，當時原告學甲分行之經理王錦松為使南品公司得利用
    餘屋向原告抵押貸款以取得資金，乃與南品公司負責人戴初
    雄謀議，以覓人頭辦理購屋貸款之方式向原告貸款，於是戴
    初雄即從良美關係企業員工中挑選人頭，訂立虛偽之買賣契
    約，將餘屋移轉登記與人頭，再以人頭虛與原告辦理抵押貸
    款，原告貸放之借款則由南品公司取得，王錦松於七十九年
    八月八日調任原告岡山分行經理，接任原告學甲分行之經理
    陳瑞佳與該分行以卡副理謝啟山、襄理許山鐘、以及徵信人
    員，亦全面配合辦理，因均屬虛假，南品公司負責人戴初雄
    、承辦人員黃淑惠、李欣華、以及原告學甲分行前後任經理
    王錦松、陳瑞佳、副理謝啟山、襄理許山鐘，授信主辦謝惠
    宗、徵信人員黃進丁、丙○○、吳忠融、吳中仁等，均依偽
    造文書罪判刑確定在案，有鈞院八十五年度訴字第一０二五
    號、台灣高等法院台南分院八十六年度上訴字第一七五四號
    刑事判決可證。被告為系爭借款之人頭，故本件原告與被告
    及南品公司間，係通謀虛偽為餘屋之買賣移轉，再通謀虛偽
    為購屋之「分戶貸款」，實隱藏南品公司與原告間以餘屋為
    抵押貸款之法律關係，依首開法條之規定，原告就系爭借款
    ，應向南品公司為求償，或得拍賣供抵押之餘屋而已，原告
    竟向被告為請求，自無理由。次按行使權利，應依誠實及信
    用方法，民法第一百四十八條第二項定有明文。本件如上所
    述，既係原告與南品公司間，為使南品公司得以「良美金三
    角辦公大樓」之餘屋向原告抵押貸款，才以被告為人頭，虛
    偽辦理購屋之「分戶貸款」者，原告明知被告為人頭，並非
    實際之借款人，竟向被告為求償，亦違上開法律規定之誠信
    原則等語，求為判決駁回原告之訴，並陳稱如受不利之判決
    ，願供擔保請准宣告免為假執行，並提出刑事判決影本二份
    為憑。
三、原告主張之前揭事實，業據其提出借據暨授信約定書一份、
    原告基本放款利率表影本一紙、縮影軟片影本一份、利息及
    違約金計算表影本一份等為憑，核相符合。被告對前揭借據
    暨授信約定書為其所簽，及上揭借款本金餘額及利息、違約
    金之計算等項，迄未提出爭執，此部分自堪信原告之主張為
    真實。除此不爭事實外，被告另抗辯此項借款係兩造與第三
    人南品間之通謀虛偽意思表示，隱藏真正之借款關係存在於
    南品公司與原告之間；又原告明知此事實，乃向被告請求借
    款，有違民法第一百四十八條第二項之規定等如前所載之抗
    辯，認本件原告之請求並無理由；而原告再主張以縱有通謀
    虛偽意思表示之情事，也是存在於被告與建商南品公司之間
    ，且原告亦將貸款金額撥入被告之帳戶內等語。是本件原告
    是否得向被告請求借款餘額及約定之利息、違約金等，端視
    被告所為前揭「通謀虛偽意思表示」之抗辯是否成立為斷。
四、查被告抗辯系爭借款係兩造間之通謀偽意思表示等事實，雖
    據其提出刑事判決影本二份為證，惟原告則否認彼此間並無
    通謀虛偽意思表示存在，則兩造間確實存在「通謀虛偽意思
    表示」係有利於被告之事實，自應由被告負舉證責任。查民
    法第八十七條之通謀虛偽表示，指表意人與相對人相互明知
    為非真意之表示而言。故表意人之相對人不僅須知表意人非
    真意，並須就表意人非真意之表示相與為非真意之合意，始
    為相當（最高法院五十一年台上字第二一五號判例參照）。
    就本件借款而言，兩造間須具備下列要件，始符合「通謀虛
    偽意思表示」：(一)兩造均明知本件借款人僅存在於原告與第
    三人南品公司間，被告雖出名為人頭，並非真正之借款人；
    (二)原告自始即認本件之唯一借款人為南品公司，日後縱係爭
    借款有未能如期清償之情事，原告亦僅對南品公司求償，不
    會要求被告負借款人責任。
五、本件借款係被告及連帶保證人周密簽具借據暨授信約定書予
    原告，並辦理抵押權設定登記後，原告始將借款金額五百九
    十四萬元撥入被告之帳戶而完成借貸手續，縱被告明知系爭
    借款非供其所用，而係擔任人頭，惟被告先在原告處開戶以
    供供貸款轉入該帳戶，原告亦依約將系爭五百九十四萬元撥
    入前揭帳戶，完成貸款手續，並未違背被告之本意，亦即原
    告將借款撥入被告帳戶後，原告已完成其貸與人交付消費借
    貸之義務。原告因學甲分行經理王錦松知悉該借款係供南品
    公司使用，但被告亦明知貸款非供其所用，卻同意擔任借款
    人，在借據上簽名，以該借據及授信約定書表示願負返還借
    款之責任，惟並未能舉證以明其曾向原告表示不負清償責任
    ，而原告亦首肯不主張被告為系爭借款之借款人，是單純應
    允出名為人頭，尚與通謀虛偽意思表示有間，故尚難認兩造
    間有通謀意思表示，充其量亦僅係被告本身之真意保留而已
    。另被告主張兩造間之通謀虛偽意思表示實際上隱藏原告對
    南品建設之放款行為，應由南品建設負責清償云云。然本件
    被告既有擔任借款人之意思及行為，則即無民法第八十七條
    第二項之適用。且按民法第八十七條第二項所謂虛偽意思表
    示，隱藏他項法律行為者，適用關於該項法律行為之規定，
    係指為虛偽意思表示之當事人間隱藏有他項真實之法律行為
    而言。其所隱藏之行為，當無及於他人之效力（最高法院五
    十年台上字第二六七五號判例參照）。本件依被告抗辯謂兩
    造間之借貸契約為通謀虛偽意思表示，揆諸上開說明，自不
    可能隱藏訴外人南品建設與原告間之真實借貸行為，是被告
    此部分之抗辯，亦非可採。
六、本件借貸既因被告自願擔任南品公司之人頭而為借款人，原
    告亦已將借貸金額撥入被告帳戶中，則系爭借款未能如期清
    償，原告依據借據及授信約定書之內容，主張系爭借款已喪
    失期限利益，請求被告返還借款，此結果自屬被告當初自願
    為借貸人頭戶所可預見之結果，則原告本件起訴請求被告返
    還借款，自無何違背誠實信用原則之可言，被告此部分之辯
    詞仍不足採。
七、綜上所陳，本件被告所為通謀虛偽之意思表示及誠信原則等
    抗辯均不足採，除此之外，被告對原告請求之內容並無其他
    抗辯，則原告依兩造間所簽定之借據，請求被告給付借款餘
    額五百五十七萬八千三百四十四元，及自八十三年十二月二
    十二日起至清償日止，按年息百分之九．七三八計算之利息
    ，暨自八十三年十二月二十二日起至八十四年二月二十九日
    止，按上開利率百分之十，另自八十四年三月一日起至清償
    日止，按上開利率百分之二十計算之違約金，自無不合，應
    予准許。另兩造各自陳明願供擔保請為宣告假執行及免為假
    執行，經核均與規定相符，爰分別酌定相當之擔保金額予宣
    告之。
八、因本案事證已臻明確，兩造其餘主張陳述及所提之證據，均
    毋庸再予審酌，附此敘明。
九、據上論結：本件原告之訴為有理由，並依民事訴訟法第七十
    八條、第三百九十條第二項、第三百九十二條，判決如主文
    。
中　　華　　民　　國　　94　　年　　9 　　月　　28　　日
                  民事第二庭    法    官　王國忠
以上為正本係照原本作成
如對本判決不服須於判決送達後二十日內向本院提出上訴狀
中　　華　　民　　國　　94　　年　　9 　　月　　28　　日
                                書 記 官  簡鳳儀
